【裁判字號】    98,上易,682
【裁判日期】    981026
【裁判案由】    詐欺
【裁判全文】
臺灣高等法院臺南分院刑事判決       98年度上易字第682號
上  訴  人  壬○○
即  被  告
上列上訴人因詐欺案件，不服臺灣臺南地方法院98年度易字第36
9號，中華民國98年8月19日第一審判決（起訴案號：臺灣臺南地
方法院檢察署98年度偵字第1883號；移送併辦：臺灣台中地方法
院檢察署98年度偵字第4897號、12287號、12741號、12188號）
，提起上訴，本院判決如下：
    主  文
上訴駁回。
    理  由
一、按刑事訴訟法第350條、第361條、第362條、第367條規定，
    不服地方法院之第一審判決而上訴者，須提出上訴書狀，並
    應敘述具體理由，為上訴必備之程式；其所提出之書狀未敘
    述上訴理由，或僅曾以言詞陳述上訴理由者，均應於上訴期
    間屆滿後20日內補提理由書於第一審法院。第一審法院經形
    式審查，認逾期未補提上訴理由者，應定期間先命補正；逾
    期未補正者，為上訴不合法律上之程式，應以裁定駁回。倘
    已提出上訴理由，但所提非屬具體理由者，則由第二審法院
    以上訴不合法律上之程式，判決駁回。而所謂具體理由，必
    係依據卷內既有訴訟資料或提出新事證，指摘或表明第一審
    判決有何採證認事、用法或量刑等足以影響判決本旨之不當
    或違法，而構成應予撤銷之具體事由，始克當之（例如：依
    憑證據法則具體指出所採證據何以不具證據能力，或依憑卷
    證資料，明確指出所為證據證明力之判斷如何違背經驗、論
    理法則）；倘僅泛言原判決認定事實錯誤、違背法令、量刑
    失之過重或輕縱，而未依上揭意旨指出具體事由，或形式上
    雖已指出具體事由，然該事由縱使屬實，亦不足以認為原判
    決有何不當或違法者（例如：對不具有調查必要性之證據，
    法院未依聲請調查亦未說明理由，或援用證據不當，但除去
    該證據仍應為同一事實之認定），皆難謂係具體理由，俾與
    第二審上訴制度旨在請求第二審法院撤銷、變更第一審不當
    或違法之判決，以實現個案救濟之立法目的相契合，並節制
    濫行上訴（最高法院97年度台上字第892號判決）。
二、經查：
(一)、上訴人即被告壬○○預見一般人取得他人金融帳戶之行徑，
    常與財產犯罪密切相關，目的在於取得贓款、掩飾犯行及避
    免遭人追查，竟基於幫助姓名年籍不詳詐騙集團成員犯罪之
    不確定故意，於民國97年11月4日前某日，在不詳地點，將
    其所申設合作金庫商業銀行西屯分行（下簡稱合庫銀行）00
    00000000000號帳戶存摺、提款卡（含密碼）各1份等物，交
    付予真實姓名年籍均不詳之人，而該人所屬詐騙集團成員即
    基於共同意圖為自己不法所有之犯意聯絡，在雅虎奇摩拍賣
    網站上虛偽刊登販賣商品之拍賣訊息，而為下列犯行：
    (1)、97年11月3日某時，乙○○在奇摩網站上購買KHS功學社
    腳踏車1輛，同日中午即接到得標通知，致乙○○陷於錯誤
    ，依該成員之指示，於同日以自動櫃員機轉帳新台幣（下同
    ）16,500元至壬○○上開合庫銀行帳戶內，經詐騙集團成員
    提領一空；(2)、97年11月4日上午10時40分許，辛○○在奇
    摩網站上購買捷安特腳踏車1輛，同日接獲得標通知，致辛○○陷於錯誤，依該成員指示，於同日上午11時許以網路
    ATM轉帳5,000元至壬○○上開合庫銀行帳戶內，隨即經詐騙
    集團成員提領一空；(3)、97年11月4日上午某時許，庚○○
    在奇摩網站上購買捷安特腳踏車1輛，同日接獲得標通知，
    致庚○○陷於錯誤，依該成員指示，於同日上午以ATM轉帳
    7,600元至壬○○上開合庫銀行帳戶內，隨即經詐騙集團成
    員提領一空；(4)、97年11月4日某時許，丙○○在奇摩網站
    上購買腳踏車1輛及衛星導航，同日接獲得標通知，致丙○○陷於錯誤，依該成員指示，於同日以ATM轉帳17,000元至
    壬○○上開合庫銀行帳戶內，隨即經詐騙集團成員提領一空
    ；(5)、97年11月4日上午某時許，丁○○在奇摩網站上購買
    捷安特折疊腳踏車1輛，同日接獲得標通知，致丁○○陷於
    錯誤，依該成員指示，於同日中午12時許以ATM轉帳5,000元
    至壬○○上開合庫銀行帳戶內，隨即經詐騙集團成員提領一
    空；(6)、97年11月4日中午，戊○○在奇摩網站上購買捷安
    特FD-17S腳踏車1輛，隨即於同日接獲得標通知，致戊○○
    陷於錯誤，依該成員指示，於同日上午12時59分許以ATM轉
    帳8,000元至壬○○上開合庫銀行帳戶內，隨即經詐騙集團
    成員提領一空；(7)、97年11月4日下午1時44分許，甲○○在
    奇摩網站上購買「西提牛排券、陶板屋套餐禮券」，同日接
    獲得標通知，致甲○○陷於錯誤，依該成員指示，於同日下
    午6時44分許以ATM轉帳6,700元至壬○○上開合庫銀行帳戶
    內，隨即經詐騙集團成員提領一空；(8)、97年11月4日某時
    ，己○○在奇摩網站上購買禮券，同日接獲得標通知，致己○○陷於錯誤，依該成員指示，於同日上午10時36分許以郵
    局ATM轉帳4,400元至壬○○上開合庫銀行帳戶內，隨即經詐
    騙集團成員提領一空。嗣乙○○、辛○○、庚○○、丙○○
    、丁○○、戊○○、甲○○、己○○等人其後均未收到下標
    購買之商品，且賣家電話均已停用無法聯絡，始知被騙，因
    而報警循線查悉上情。
(二)、上訴人即被告壬○○於原審審理時固不否認曾申辦合庫銀行
    西屯分行0000000000000號帳戶（下簡稱系爭帳戶），惟矢
    口否認有何幫助詐欺犯行，辯稱：設立系爭帳戶原係作薪資
    轉帳之用，後來因為工作轉換，就不再使用，一直放在家中
    ，因為要查詢系爭帳戶存款餘額，才去銀行提領300元，因
    存摺很舊，當天提完款後即依銀行建議更換新存摺及提款卡
    ，辦好的新存摺及提款卡等物隨手放置在所騎乘機車之置物
    箱內，此後就沒再動用過，直到97年12月2日要到郵局提領
    款項時，經郵局告知渠所有金融機構帳戶被列為警示帳戶，
    始發覺系爭帳戶遭竊，並隨即向警局報案，故渠所有之系爭
    帳戶純係遺失，並無幫助詐騙集團詐騙他人財物云云；惟原
    審法院仍基於以下理由，認定被告犯幫助詐欺取財罪：
  1.被告壬○○曾申辦合庫銀行西屯分行之系爭帳戶；被害人乙○○、辛○○、庚○○、丙○○、丁○○、戊○○、甲○○
    、己○○分別於97年11月3日至4日間，因上奇摩拍賣網站購
    物，遭詐騙集團刊登虛偽不實之商品所騙，致其等8人陷於
    錯誤，分別匯款至詐騙集團所指定之被告系爭帳戶內，並旋
    即遭詐騙集團提領一空等事實，已據證人即被害人乙○○、
    辛○○、庚○○、丙○○、丁○○、戊○○、甲○○、己○○分於警詢陳述在卷，並有警詢卷內被害人分別提出之報案
    三聯單、拍賣資料及購買證明之網頁列印單、轉帳明細表、
    自動櫃員機交易明細表、被告系爭帳戶開戶基本資料及系爭
    帳戶97年7月31日至97年11月5日間分戶交易明細表（合庫銀
    行西屯分行提供，附於永康分局警卷第14至18頁）各1份可
    證，足認本案之詐騙集團成員確係以被告所申設之系爭帳戶
    ，作為遂行詐騙被害人乙○○、辛○○、庚○○、丙○○、
    丁○○、戊○○、甲○○、己○○等人金錢之工具，應屬無
    疑。
  2.被告辯詞數度更易，先是供稱：「10月25日這筆（300元）
    我有去領，因本子很舊了，我當天用完，就辦新的存摺、提
    款卡。…（你使用的帳戶是否會放在機車置物箱內？）會，
    這本存摺是因為去換新的所以才放在置物箱，我習慣放在置
    物箱，我當天沒有帶皮包」（原審98年4月7日準備程序筆錄
    ）；後又稱：「因為我要查詢存款餘額，而舊的密碼無法使
    用，只變更新的晶片卡使用。（密碼幾號？）335588。（去
    換新本子之前，原本向來存摺、金融卡都放在何處？）我向
    來都放在家裡。我是為了去查詢存款餘額才去銀行，才去辦
    理新存摺及晶片金融卡，辦完後我隨手放在機車置物箱，就
    沒再拿出來。（何時遺失的？）何時遺失的我真的不知道，
    我也沒有查覺到，是等我97年12月2日要去郵局領錢時，才
    發現帳戶被凍結，當天下午我就去報案。（是否每天騎機車
    ？）有。（安全帽放在何處？）我都勾放在機車外面。（置
    物箱放何物品？）放雨衣、皮包、外套等物。（金融卡、存
    摺不是放在皮包裡？）不是。（這中間皮包、外套都沒有遺
    失？）我存摺與皮包都分開放，至於我雖然發現機車置物箱
    有被撬開，當時我只發現外套遺失，其他部分並沒有遺失」
    等語（原審98年7月14日準備程序筆錄）。依被告前揭所述
    ，其所有之金融機構帳戶顯然不只系爭帳戶一本，至少有郵
    局等其他金融機構帳戶，且被告既自承使用之存摺帳戶習慣
    放置在機車置物箱內，何以僅遺失系爭帳戶而未遺失其他金
    融機構帳戶資料？又被告自稱機車置物箱有被撬開痕跡，且
    置物箱內之外套等物有遺失，何以對於更重要之存摺資料遺
    失，卻毫無關心？
  3.再者，法院向合庫銀行西屯分行查詢結果，被告係於97年10
    月9日至該行辦理存摺印鑑掛失，並以存摺可於聯行提款之
    故，需要更換新存摺、註銷舊式磁條金融卡，並申請晶片金
    融卡使用，而於同月23日領取晶片金融卡使用等情，有該行
    98年6月1日合金西屯字第0980001770號函及被告出具之申請
    書1份附卷可證。另佐之被告於97年10月9日申辦新存摺及晶
    片提款卡時，帳戶幾乎沒有進出，餘額僅381元，其領得新
    晶片金融卡後，於同年月25日由自動櫃員機提領300元，帳
    戶內僅剩81元，且系爭帳戶資料隨即於97年11月4日及5日兩
    天內大量遭詐騙集團成員使用，每一筆詐得之款項均由自動
    櫃員機以晶片金融卡跨行提款方式提領（因每筆提款均有加
    扣6元之手續費）等事實，復有合庫銀行西屯分行97年12月
    10日合金西屯字第0970005190號函附於警卷可稽（永康分局
    警卷14至18頁），被告前揭辯解顯與合庫銀行西屯分行回覆
    之事實相左，且可證明系爭帳戶被告甚少使用，其既未遺失
    通常使用之郵局帳戶，卻遺失系爭帳戶，實非尋常。且被告
    於97年10月9日至25日間密集使用系爭帳戶，隨後於97年11
    月4日即遭詐騙集團使用，如系爭帳戶果真遭竊而流入詐欺
    集團手中，何以被告竟對當時密集使用之系爭帳戶遺失一事
    ，毫無所悉？其辯稱帳戶資料遺失云云，令人質疑。
  4.被告於原審審理時復供稱：「（有沒有其他帳戶？）有，我
    都用郵局的帳戶為主，別家的都是因工作關係才去開的，也
    都因離職後，就取消沒有使用。（為何合作金庫的帳戶存摺
    要去更新，並且申辦可以跨行提款的提款卡？）因我的密碼
    本來是4碼，因銀行通知要更換為6碼，所以我去年年底就去
    更換，並且我也有要用這個本子，我打算把郵局的存款部分
    移到這個戶頭。（其他的銀行帳戶是否有做這個動作？）沒
    有。（為何挑這個帳戶變更？）這個本子我比較喜歡。（97
    年底到底郵局有多少存款？）約3、4萬元左右，我打算要將
    部分存入該帳戶。（有沒有存入該帳戶？）還沒有。（如何
    證明你想這麼做？）我原本就有這樣的規劃，只是還沒有用
    到本子就丟了。（依函文所示，你是97年10月9日做這個動
    作？）是的。（依函文所示，你是做跨行提款，並且更新存
    簿，且你的動機又是要將郵局的存款存到合作金庫的本子裡
    面？）是的。（但你沒有將郵局的存款存到合庫的本子裡面
    ，卻把裡面的300元提出，只剩81元？）我想要做整數的存
    款，我比較好記帳。（既然打算存款，使用本帳戶，又為何
    在提完300元後，就不見了，你卻沒發現？）我自己沒有察
    覺到本子丟掉，因為我在卡拉ＯＫ上班，都喝的茫茫的，所
    以忘了置物箱已遭竊。（這個帳戶最後改成6個密碼，密碼
    是幾號？）335588。（這是你的生日，或是身分證字號嗎？
    ）不是。（這個數字有何意義？）是我女兒的身分證字號。
    （你女兒身分證字號？）Ｚ000000000。（所以可以記得住？
    ）我是挑我比較可以記的住的。（既然這麼好記，又把密碼
    寫在本子上？）因我的工作性質我必須喝酒，所以我很容易
    忘記，所以我將密碼寫在本子上。（之前有提過你有卡債？
    ）有，有幾十萬元，現在還有10萬元左右。（你遺失後，為
    何沒有去報案？）因我沒有查覺到，我是去郵局提款時，郵
    局告訴我是警示帳戶，我才去報案。（所以是郵局在97年12
    月2日告知你，你才知道？）是的。（既然在97年12月2日才
    知道，又如何能跟警察說你是97年10月份並且是放在機車內
    遺失的？）因為那時候我去換本子。」等語（原審98年8月5
    日審判筆錄）。
  5.然查，金融機構請求存戶更換晶片提款卡已有數年時間，存
    戶如無跨行提款需求，原本之磁條提款卡仍可繼續使用，並
    無更換必要，惟觀諸前揭合庫銀行西屯分行所提供之系爭帳
    戶分戶交易明細表，被告於97年7月31日、同年10月5日仍有
    進出系爭帳戶之情形，若被告真係因銀行數度通知才更換晶
    片金融卡，則其於前揭時間辦理存提款項時，即可隨同辦理
    ，並無須在「遺失」前夕才辦理晶片金融卡，且被告既因理
    財所需而辦理換發新存摺及晶片金融卡，何以辦妥後卻未將
    郵局存款轉存至系爭帳戶，卻反而將系爭帳戶內之存款幾乎
    提領一空？再者，被告既將記憶深刻之女兒身分證字號作為
    帳戶提款密碼，則又何須刻意寫在存摺上，讓他人得以知悉
    ？被告於前揭訊問過程中，經公訴人詰問而語塞之際，藉詞
    因工作經常喝得醉茫茫為由，一語帶過，惟若被告果確實經
    常醉酒而意識不清，則其又何以能清楚向警員答覆系爭帳戶
    資料遺失之時點及方式？顯見被告前揭辯解，純屬卸責之詞
    ，其主張系爭帳戶遺失等節，與通常經驗法則相背，實無足
    取。系爭帳戶向來由被告持用中，97年11月初卻遭詐騙集團
    利用，直至列為警示帳戶前，被告均未申辦遺失，自可認定
    帳戶資料（包含密碼），係被告自行交付詐騙集團成員所使
    用。
  6.目前社會上，詐欺集團蒐購或使用人頭帳戶做為出入帳戶，
    並以金融卡提領犯罪所得，以逃避追緝，乃眾所周知之事實
    。從事詐騙犯罪之人費盡心力詐取財物，若有所得，自不可
    能將詐得之金錢，存入自己無法確實掌控之帳戶內，否則將
    無法確保該帳戶名義人不會在受騙者匯入款項後，突然將帳
    戶或提款卡掛失凍結，或變更印鑑、密碼，致使犯罪者無法
    從帳戶內領出犯罪所得，甚至由帳戶名義人將帳戶內之款項
    提領一空等情形發生。是以犯罪者欲以他人之帳戶進出款項
    ，當會先徵得帳戶所有人同意，並確知金融卡之密碼後，才
    予使用。本件被害人乙○○等人轉帳存款至系爭帳戶後，隨
    即遭領取，有上開銀行分戶交易明細資料在卷可憑，被告又
    未能就詐騙者何以膽敢放心使用該帳戶一節，為任何合理之
    說明，依一般常情，應堪認定犯罪者向被害人詐取時，確有
    把握帳戶不會遭所有人掛失止付，此等確信，亦必來自帳戶
    所有人交付或同意使用帳戶所致。另查，一般人向金融機構
    開設帳戶，並無任何法令限制，若係正當用途，大可自行申
    請使用，實無向他人收集帳戶之必要？又帳戶之用途在於存
    提款項，而存摺、金融卡係個人重要之物件，並具有一定金
    融交易目的及識別意義，收集他人帳戶及存摺、金融卡供做
    不明使用，依一般認知，必係隱身幕後之使用人欲利用人頭
    帳戶掩飾犯行以免遭人追查，明顯令人有不法犯罪目的之合
    理懷疑。近來利用各種名義詐欺或恐嚇取財之犯罪類型層出
    不窮，該等犯罪，多數均係利用他人帳戶作為不法所得財物
    之進出帳戶，不僅廣為媒體披露，亦經政府一再宣導提醒，
    尤以現今各地金融機構所設置之自動提款機，莫不設定轉帳
    之警示畫面或張貼警示標語，促請使用者注意。被告即使無
    法確知其所提供之帳戶係遭他人用以對被害人詐欺取財，或
    其得帳戶之人係以何種方法、何時何地為詐欺取財之具體內
    容，惟對於其所提供之帳戶，將遭他人作為詐欺所得財物匯
    入及提領之工具使用，應有概括之認識，且可預見其發生。
  7.被告所申設系爭帳戶既遭詐騙集團用以遂行詐騙被害人乙○○等人之金錢達70,200元，被告抗辯帳戶存摺、提款卡、密
    碼遭竊盜之情，又未能提出證據證明，實與常情有違，足認
    被告於被害人遭詐騙前，於97年10月25日以後之不詳時間、
    地點，將其系爭帳戶提供予真實姓名年籍均不詳之詐騙集團
    成員，作為詐騙他人之工具使用，被告顯有幫助姓名、年籍
    不詳詐騙集團詐欺取財之行為及不確定故意存在，至為灼然
    ，事證明確，其幫助詐欺取財之犯行，堪以認定。
(三)、原審認被告壬○○幫助詐欺集團成員，利用所提供之上述帳
    戶詐騙被害人乙○○等人之金錢，係犯刑法第339條第1項之
    詐欺取財罪；該詐欺集團成員彼此間，有犯意聯絡及行為分
    擔，均為共同正犯，被告以一個幫助詐欺之意思，提供系爭
    帳戶存摺、提款卡（含密碼）等物，從事詐欺犯罪構成要件
    以外之行為，核其所為，係犯刑法第30條第1項前段、第339
    條第1項之幫助詐欺取財罪，又被告以一行為，幫助詐騙集
    團成員分別詐騙被害人乙○○等人交付財物既遂，侵害數個
    不同法益，為想像競合犯，應依刑法第55條規定從一重之幫
    助詐欺取財既遂罪處斷，並依同法第30條第2項規定，減輕
    其刑。檢察官移送併案部分，經審理結果與起訴之犯罪事實
    具有想像競合之裁判上一罪關係，為起訴效力所及，併予審
    理。復審酌被告雖無不良素行，然其因積欠眾多卡債，竟以
    不擇手段獲取金錢，交付系爭帳戶供詐騙集團成員使用、助
    長不法詐欺取財犯罪，危害社會大眾及金融經濟秩序，增加
    查緝詐欺犯罪之困難，對於社會治安所生損害非輕，及其犯
    後否認犯行，飾詞辯駁等一切情狀，量處有期徒刑3月，並
    諭知如易科罰金之折算標準。
(四)、經核原判決已詳敘認定被告犯罪事實之證據及理由，並說明
    量刑之依據，從形式上審查，尚無認定事實錯誤、量刑瑕疵
    或其他違背法令之情形。
三、上訴意旨雖以：被告因為之前收到合作金庫西屯分行通知，
    須更換新的存摺及提款卡，才會把存摺及提款卡放在機車置
    物箱，辦好後一時忘記拿出來，直到97年12月2日要到郵局
    提領款項，經郵局告知系爭帳戶被金融機構列為警示帳戶，
    始發覺帳戶遭竊，並隨即向警局報案，絕無犯罪等語為由提
    起上訴；然查，上訴人上開所陳，均已經原審審酌，並說明
    其心證指駁如上所述，與經驗法則或論理法則，並無違背，
    上訴人就原審已詳為審認之事項，仍執陳詞再為爭執，難謂
    已依據卷內既有訴訟資料或提出新事證，指摘或表明第一審
    判決有何採證認事、用法足以影響判決本旨之不當或違法之
    具體事由，自非具體之上訴理由，其上訴不符法定程式，爰
    不經言詞辯論逕予判決駁回。
四、據上論斷，應依刑事訴訟法第367條前段、第372條判決如主
    文。
中    華    民    國    98    年    10    月    26    日
                  刑事刑三庭    審判長法  官  陳義仲
                                      法  官  蔡勝雄
                                      法  官  楊清安
以上正本證明與原本無異。
不得上訴。
                                      書記官  蔡蘭櫻
中    華    民    國    98    年    10    月    28    日
附錄本案論罪科刑法條全文：
中華民國刑法第339條：
意圖為自己或第三人不法之所有，以詐術使人將本人或第三人之
物交付者，處5年以下有期徒刑、拘役或科或併科1千元以下罰金
。
以前項方法得財產上不法之利益或使第三人得之者，亦同。
前二項之未遂犯罰之。


司法院資訊處製作；財團法人民間司法改革基金會備份。
